臺北高等行政法院判決
　　　　　　　　　　　　　93年度簡字第01354號
原　　　告　魔法能量生物科技有限公司
代　表　人　甲○○○
訴訟代理人　王勝彥律師
被　　　告　臺北市政府衛生局
代　表　人　宋晏仁（局長）住同上
送達代收人　乙○○
上列當事人間因食品衛生管理法事件，原告不服台北市政府中華
民國93年9月22日府訴字第09321297100號訴願決定，提起行政訴
訟。本院判決如下：
　　主  文
原告之訴駁回。
訴訟費用由原告負擔。
　　事  實
一、事實概要：
    原告於93年3月29日在網站（http://www.104diy.com.tw/s
    hopcar/default. asp? item...）刊登「葡萄子萃取」、「
    鯊魚軟骨粉」、「蔓越莓」及「蜂王乳」等食品廣告，其內
    容載以「…魔法商品購物區…葡萄子萃取…特價：800元…具
    有比維生素Ｅ強50倍、比維生素Ｃ強20倍的抗氧化能力…鯊
    魚軟骨粉…會員價：2,500元…關節炎或風濕病患者每天攝取
    …蔓越莓…會員價…具有預防幽門螺旋桿菌引起的腸胃疾病
    和潰瘍的前景…蜂王乳…會員價：1,700元…提高生育能力…
    」等詞句，其整體所傳達消費者之訊息，已涉及醫療效能之
    標示、宣傳或廣告，案經臺市文山區衛生所查獲後，以93年3
    月30日北市文衛二字第09360184900號函檢附系爭廣告資料移
    由台北市中山區衛生所辦理。經該所於93年4月14日訪談原告
    之代理人李明哲，當場製作調查紀錄表，並以93年4月19日北
    市中衛二字第09360344100號函檢附調查紀錄表及相關資料報
    請被告機關核處。案經被告機關審認原告違反食品衛生管理
    法第19條第2項規定，乃依同法第32條第1項規定，以93年4月
    29日北市衛七字第09332765300號行政處分書，處以原告新臺
    幣20萬元罰鍰。原告不服，提起訴願遭決定駁回，遂提起本
    件行政訴訟。
二、兩造聲明：
　　(一)原告聲明求為判決：1.訴願決定及原處分均撤銷。
                        2.訴訟費用由被告負擔。
　　(二)被告聲明求為判決：1.駁回原告之訴。
                        2.訴訟費用由原告負擔。
三、兩造之爭點：被告機關依食品衛生管理法第32條第1項規定
                處原告新台幣20萬元罰鍰是否適法？
　　(一)原告主張之理由：
      1.食品衛生管理法第19條第2項規定「食品不得為醫療效
        能之標示、宣傳或廣告」，所謂醫療效能，立法意旨當
        指疾病發生後，醫學上治療疾病之效用功能。強調於身
        體罹患疾病之際，此時應尋醫療機構治療，不得以飲食
        、物品代替醫療效能。如果文字敘述重在於「防止」「
        預防」，與疾病發生後之醫療行為無關者，即不得以食
        品衛生管理法第19條第2項違章行為相繩，否則行政機關
        之處分即有濫用裁量權，違背法律明確性原則。
      2.原告於93年3月29日於網站刊登前述「葡萄子萃取．．．
        」「鯊魚軟骨粉．．．」「蔓越梅．．．」「蜂王乳．
        ．．」等詞句，即無使人誤認有涉及醫療效能。何況行
        政院衛生署或（民間）學術機構亦常就上開食品成分研
        究，其成份證實可以達到預防細胞老化等作用，而非屬
        於醫療效能作用，至為灼然，國民健康無受影響之虞。
        抑有進者，前開網站僅止於測試階段，未對外營業，無
        交易機制。祇一天即關閉網站，茍率予科罰，併有違反
        比例原則。
      3.本件爭執點為原告未對外營業，無交易機制，何來「食
        品衛生管理法」第19條第2項、第32條第1項之適用？詎
        訴願決定書（第5頁）未遑詳查，反以為依行政法院39年
        判字第2號判例意旨，需由原告負具體舉證，以實其說？
        按人民財產等權利應受憲法保護，凡行政機關任何違法
        處分，皆為對法秩序之違反，屬於例外（變態）情事，
        依主張例外或變態事實者應負舉證責任之法理，本來即
        應由行政機關就原告違章不法事實來搜查舉證，那有本
        末倒置叫當事人主張伊無違章不法情事，而負舉證責任
        ？訴願書之理由實有謬誤。
      4.其次，原告於訴願時主張「比例原則」。究竟本件行政
        罰鍰，有否違悖該原則？卻恝置不論，亦有理由不備之
        違法。
　　(二)被告主張之理由：
      1.按食品衛生管理法第9條規定：「本法所稱主管機關︰在
        中央為行政院衛生署；在直轄巿為直轄巿政府；在縣（
        巿）為縣（巿）政府。」第19條第2項規定：「食品不得
        為醫療效能之標示、宣傳或廣告。」第32條第1項規定：
        「違反第19條第1項規定者，處新臺幣3萬元以上15萬元
        以下罰鍰；違反同條第2項規定者，處新臺幣20萬元以上
        100萬元以下罰鍰；1年內再次違反者，並得廢止其營業
        或工廠登記證照；對其違規廣告，並得按次連續處罰至
        其停止刊播為止。」
      2.行政院衛生署88年7月31日衛署食字第88037735號公告：
        「食品廣告標示詞句涉及虛偽、誇張或醫藥效能之認定
        表：一、詞句涉及醫藥效能：宣稱預防、改善、減輕、
        診斷或治療疾病或特定生理情形…宣稱減輕或降低導致
        疾病有關之體內成分…宣稱產品對疾病及疾病症候群或
        症狀有效... 」
      3.臺北市政府90年8月23日府秘二字第9010798100號公告：
        「主旨：公告本府主管業務委任事項，並自90年9月1日
        起生效。…公告事項…六、本府將下列業務委任本府衛
        生局，以該局名義執行之…（七）食品衛生管理法中有
        關本府權限事項。…」
      4.卷查本件原告於93年3月29日在網站（ http://www.104
        diy.com.tw/shopcar/ default. asp?item...）刊登如
        事實欄所述違規廣告之事實，有本市文山區衛生所93年
        3月30日北市文衛二字第09360184900號函及所附系爭廣
        告、本市中山區衛生所93年4月19日北市中衛二字第093
        60344100號函及所附93年4月14日訪談原告之代理人李明
        哲之調查紀錄表各乙份附卷可稽。按食品衛生管理法第
        19條第2項規定，食品不得為醫療效能之標示、宣傳或廣
        告。查本件原告銷售「葡萄子萃取」、「鯊魚軟骨粉」
        、「蔓越莓」及「蜂王乳」等食品之網站廣告，其廣告
        詞句影射食用該等食品，具有抗氧化、改善關節炎或風
        濕病、預防幽門螺旋桿菌引起的腸胃疾病和潰瘍、提高
        生育能力等功效，依首揭行政院衛生署88年7月31日衛署
        食字第88037735號公告「食品廣告標示詞句涉及虛偽、
        誇張或醫藥效能之認定表」之規定，廣告詞句宣稱預防
        、改善、減輕、診斷或治療疾病或特定生理情形，即屬
        涉及醫藥效能之宣稱，系爭食品廣告已涉及宣稱可預防
        、改善、減輕及治療疾病之情形，其整體表現已涉及醫
        療效能之宣傳及廣告，顯已違反首揭食品衛生管理法第
        19條第2項規定，是本件原告違規事證明確，洵堪認定。
        是原告主張廣告文字所述「防止」、「預防」與疾病發
        生後之醫療行為無關，不得以食品衛生管理法第19條第
        2項定相繩乙節，應屬誤解法令，不足為採。
      5.至原告主張行政院衛生署或民間學術機構亦常就系爭食
        品成分研究，證實可以達到預防細胞老化等作用云云。
        惟查，原告上開主張縱令屬實，然原告所指之相關研究
        ，並非針對某特定加工後之食品所具效能之研究，對於
        消費者以商品型態銷售而具有明顯營利目的之宣傳，如
        確有具體研究報告能證明其所銷售經加工後之特定食品
        確實具備其廣告所宣稱之效果，自應循健康食品管理法
        之規定，提具相關研究報告報請行政院衛生署核准，始
        得宣稱該等加工食品具有該等功效，若未經政府機關或
        相關公正專業團體檢驗認證並經核准，即廣告淵稱將造
        成誤導消費者之情形，此即前揭食品衛生管理法第19條
        第2項規定之立法意旨。本件原告販售「葡萄子萃取」、
        「鯊魚軟骨粉」、「蔓越莓」及「蜂王乳」等食品，其
        廣告內容整體表現已涉及醫療效能之宣傳及廣告，原告
        所為之宣傳及廣告內容已違反食品衛生管理法第19條第
        2項之規定，原告之訴願主張，顯不足採。又原告主張系
        爭網站僅止於測試階段，未對外營業乙節。惟按行政法
        院39年度判字第2號判例意旨，當事人主張事實，須負舉
        證責任，倘所提出之證據，不足為其主張事實之證明，
        自不能認其主張之事實為真實。本件原告並未就其主張
        之事實具體舉證，以實其說，自難遽為有利於原告之認
        定。況原告雖聲稱遭查獲本件違規事實之網頁仍在測試
        階段，惟本件查獲機關本市文山區衛生所人員已能以一
        般上網者之身分，聯結至查獲本件違規事實之網站，獲
        知系爭產品相關資訊，原告刊載系爭食品廣告之行為業
        已完成，自不能以網站尚未完成建置為由而邀免責，是
        訴願理由，不足採據。從而，被告處以原告新臺幣20萬
        元罰鍰，揆諸首揭規定及公告意旨，並無不合，原處分
        應予維持。
　　理  由
一、被告代表人原為張衍，訴訟中變更為宋宴仁，茲由被告新任
    代表人具狀聲明承受訴訟，核無不合，應予准許。
二、本件被告於93年4月29日以北市衛七字第09332765300號行政
    處分書，處原告新臺幣20萬元罰鍰，原告不服，循序提起本
    件訴訟。而司法院曾依行政訴訟法第229條第2項之規定，將
    行政訴訟法第229條第1項之簡易案件金額（價額）提高為20
    萬元，並自93年1月1日起施行。本件罰鍰數額為20萬元，合
    於行政訴訟法第229條1項第2款規定之涉訟事件，應依簡易訴
    訟程序進行之，先予明。
三、按「本法所稱主管機關︰在中央為行政院衛生署；在直轄巿
    為直轄巿政府；在縣（巿）為縣（巿）政府。」、「食品不
    得為醫療效能之標示、宣傳或廣告。」、「違反第19條第1項
    規定者，處新臺幣3萬元以上15萬元以下罰鍰；違反同條第2
    項規定者，處新臺幣20萬元以上100萬元以下罰鍰；1年內再
    次違反者，並得廢止其營業或工廠登記證照；對其違規廣告
    ，並得按次連續處罰至其停止刊播為止。」分別為食品衛生
    管理法第9條、第19條第2項、第32條第1項所明定。又行政院
    衛生署88年7月31日衛署食字第88037735號公告：「食品廣告
    標示詞句涉及虛偽、誇張或醫藥效能之認定表：一、詞句涉
    及醫藥效能：宣稱預防、改善、減輕、診斷或治療疾病或特
    定生理情形…宣稱減輕或降低導致疾病有關之體內成分…宣
    稱產品對疾病及疾病症候群或症狀有效... 」；上揭公告意
    旨與法律規定無違，行政機關辦理相關案件，自得援用。又
    臺北市政府90年8月23日府秘二字第9010798100號公告：「主
    旨：公告本府主管業務委任事項，並自90年9月1日起生效。
    …公告事項…六、本府將下列業務委任本府衛生局，以該局
    名義執行之…（七）食品衛生管理法中有關本府權限事項。
    …」
四、卷查本件原告於93年3月29日在網站（http://www.104
    diy.com.tw/shopcar/ default. asp?item...）刊登「葡萄
    子萃取」、「鯊魚軟骨粉」、「蔓越莓」及「蜂王乳」等食
    品廣告，其內容載以「…魔法商品購物區…葡萄子萃取…
    特價：800元…具有比維生素Ｅ強50倍、比維生素Ｃ強20
    倍的抗氧化能力…鯊魚軟骨粉…會員價：2,500元…關節炎或
    風濕病患者每天攝取…蔓越莓…會員價…具有預防幽門螺旋
    桿菌引起的腸胃疾病和潰瘍的前景…蜂王乳…會員價：
    1,700元…提高生育能力…」等詞句之事實，有系爭網站廣告
    資料、臺北市文山區衛生所93年3月30日北市文衛二字第
    09360184900號函及所附系爭廣告、臺北市中山區衛生所93
    年4月19日北市中衛二字第093 60344100號函及所附93年4月
    14日訪談原告之代理人李明哲之調查紀錄表各乙份附原處分
    卷可稽。是被告以原告業已違反上揭食品衛生管理法第19條
    第2項「食品不得為醫療效能之標示、宣傳或廣告」之規定，
    乃據以處罰鍰20萬元，洵屬有據。
五、原告主張系爭廣告詞句「防止」、「預防」與疾病發生後之
    醫療行為無關，並未使人有誤認涉及醫療效能之情事云云；
    惟查原告銷售「葡萄子萃取」、「鯊魚軟骨粉」、「蔓越莓
    」及「蜂王乳」等食品之網站廣告，其廣告詞句影射食用該
    等食品，具有抗氧化、改善關節炎或風濕病、預防幽門螺旋
    桿菌引起的腸胃疾病和潰瘍、提高生育能力等功效，依首揭
    行政院衛生署88年7月31日衛署食字第88037735號公告「食品
    廣告標示詞句涉及虛偽、誇張或醫藥效能之認定表」之規定
    ，廣告詞句宣稱預防站廣告，其廣告詞句影射食用該等食品
    ，具有抗氧化、改善關節炎或風濕病、預防幽門螺旋桿菌引
    起的腸胃疾病和潰瘍、提高生育能力等功效，依首揭行政院
    衛生署88年7月31日衛署食字第88037735號公告「食品廣告標
    示詞句涉及虛偽、誇張或醫藥效能之認定表」之規定，廣告
    詞句宣稱預防、改善、減輕、診斷或治療疾病或特定生理情
    形，即屬涉及醫藥效能之宣稱。系爭食品廣告已涉及宣稱可
    預防、改善、減輕及治療疾病之情形，其整體表現已涉及醫
    療效能之宣傳及廣告，顯已違反首揭食品衛生管理法第19 條
    第2項規定，違規事證明確。
六、原告主張行政院衛生署或民間學術機構亦常就系爭食品成分
    研究，證實可以達到預防細胞老化等作用云云；查原告上開
    主張縱令屬實，然原告所指之相關研究，並非針對某特定加
    工後之食品所具效能之研究，對於消費者以商品型態銷售而
    具有明顯營利目的之宣傳，如確有具體研究報告能證明其所
    銷售經加工後之特定食品確實具備其廣告所宣稱之效果，自
    應循健康食品管理法之規定，提具相關研究報告報請行政院
    衛生署核准，始得宣稱該等加工食品具有該等功效，若未經
    政府機關或相關公正專業團體檢驗認證並經核准，即廣告淵
    稱將造成誤導消費者之情形，此即前揭食品衛生管理法第19
    條第2項規定之立法意旨。本件原告販售「葡萄子萃取」、「
    鯊魚軟骨粉」、「蔓越莓」及「蜂王乳」等食品，其廣告內
    容整體表現已涉及醫療效能之宣傳及廣告，原告所為之宣傳
    及廣告內容已違反食品衛生管理法第19條第2項之規定。
七、至原告主張系爭網站僅止於測試階段，未對外營業乙節；惟
    惟本件查獲機關臺北市文山區衛生所人員已能以一般上網者
    之身分，聯結至查獲本件違規事實之網站，獲知系爭產品相
    關資訊，原告刊載系爭食品廣告之行為業已完成，此亦有網
    頁廣告相關資料附卷可稽，自不能以網站尚未完成建置為由
    ，執為免責之論據。從而，被告處以原告新臺幣20萬元罰鍰
    ，揆諸首揭規定及公告意旨，並無不合，亦與比例原則無違
    。
八、綜上所述，原告起訴意旨，並非可採。被告以原告業已違反
    食品衛生管理法第19條第2項「食品不得為醫療效能之標示、
    宣傳或廣告」之規定，乃依同法第32條第1項規定，處原告
    新臺幣20萬元罰鍰，核無不合，訴願決定予以維持，亦無違
    誤，原告仍執前詞，訴請撤銷，為無理由，應予駁回。又本
    件係適用簡易訴訟程序，爰不經言詞辯論逕為判決。
據上論結，本件原告之訴為無理由，爰依行政訴訟法第233條第1
項、第98條第3項前段，判決如主文。
中    華    民    國    94    年    4    月    29     日
                    第六庭法　官　許瑞助
上為正本係照原本作成。
本件以訴訟事件所涉及之法律見解具有原則性者為限，始得於本
判決送達後20日內向本院提出上訴狀並表明上訴理由，如已於本
判決宣示後送達前提起上訴者，應於判決送達後20日內補具上訴
理由（均按他造人數附繕本），且經最高行政法院許可後方得上
訴。
中    華    民    國    94    年    4    月    29     日
                          書記官  吳芳靜
